臺北高等行政法院判決　　　　　　　　　　　　 九十二年度訴字第四八○八號
　　　　　　　　　　　　　　　.
　　原　　　告　甲○
　　被　　　告　臺北縣政府
　　代　表　人　乙○○代理縣.
　　訴訟代理人　丙○○
　　　　　　　　廖學興律師
　　　　　　　　李振宇律師
右當事人間因水土保持法事件，原告不服行政院農業委員會中華民國九十二年九月九
日農訴字第○九二○一四二三二七號訴願決定，提起行政訴訟。本院判決如左：
　　主  文
訴願決定及原處分均撤銷。
訴訟費用由被告負擔。
　　事  實
一、事實概要：被告於民國九十一年九月十八日派員會同相關單位人員，至台北縣五
    股鄉○○○段福隆山小段二一七地號私有山坡地內稽查，認原告未先擬具水土保
    持計畫送請主管機關核定，即擅自開挖整地、設置墳墓，違反水土保持法第八條
    第一項第五款、第十三條第一項規定，乃依同法第三十三條第一項及第二十三條
    第二項規定，對原告裁處新台幣六萬元罰鍰，並命應立即停止一切非法開發使用
    行為。原告不服，提起訴願，遭決定駁回，遂提起本件行政訴訟。
二、兩造聲明：
　　(一)原告聲明求為判決：1.訴願決定及原處分均撤銷。
                        2.訴訟費用由被告負擔。
　　(二)被告聲明求為判決：1.駁回原告之訴。
                        2.訴訟費用由原告負擔。
三、兩造之爭點：被告認原告未先擬具水土保持計畫送核，擅自開挖整地、設置墳墓
    ，違反水土保持法第八條第一項第五款、第十三條第一項規定，乃依同法第三十
    三條第一項及第二十三條第二項規定，對原告裁處新台幣六萬元罰鍰，並命應立
    即停止一切非法開發使用行為，是否適法？
    (一)原告主張之理由：
      1.原告自少年時代起即繼承祖業，於莊義芳株式會社所有，座落台北縣五股鄉
        ○○○段福隆山小段二一七號林地上耕作綠竹筍，迄今五十餘年，種植範圍
        為該地號土地面積二分之一，約一公頃左右，日據時代，該土地內即有劉姓
        人士等三座墳墓存在，但均非原告之祖墳，原告於該地耕作五十餘年來，謹
        遵約定，從未越界整地破壞該等墳墓。直至民國九十一年初，五股鄉民翁進
        財對劉姓人士墳墓進行翻修工程，因該工程未逾越原告耕作之範圍，未損及
        原告之耕作權，故未予置喙；嗣台北縣蘆洲分局據報，以原告於二一六號林
        地（其所指二一六號林地，實包括二一七號在內），整地開發、濫倒垃圾、
        撘建鐵皮屋、蓄水池及墳墓等，將原告移送台灣板橋地方法院檢察署偵辦，
        該署檢察官並於九十一年三月十八日前來現場勘驗，隨後，原處分機關承辦
        人亦於九十一年九月十八日會同相關單位前來會勘，會勘時，原告即當面告
        知「原告僅有耕作權但非所有權人，該施工中之墳墓係翁進財所為，非原告
        所施作，及台灣板橋地方法院檢察署檢察官已事先前來偵查本案」等情，因
        當日適逢本村大拜拜，原告有要事待辦，經原處分機關承辦人要求下，於空
        白記錄紙上簽名後離去，本案嗣經台灣板橋地方法院檢察署檢察官偵查終結
        ，於九十一年十一月六日對原告為不起訴處分在案。
      2.行政刑罰與行政秩序罰，同係國家對違反社會公益秩序所設之處罰規範，其
        間之差異，僅在於依其危害程度之輕重不同，而分別由司法及行政機關為不
        同之處罰而已，危害程度較重者，由司法機關以行政刑罰處刑之，危害程度
        較輕微者，則由主管行政機關處分之；本案既經檢察機關，依較重之行政刑
        罰權，對同一案件、同一被處分人、同一客體事實，進行嚴格之審查後，認
        定原告非本案之行為人，並為不起訴處分在案，則依刑事訴訟法第二百六十
        條之規定，及「舉重明輕」之法理，原處分機關所為之行政秩序罰，自應受
        其拘束，該行政處分，自屬違法，自應予以撤銷，以維護原告之權利。
      3.另將原處分機關自調查本案開始至訴願期間，違背法令規定之事實，略述如
        左：
        (1)行政程序法第八條規定：「行政行為，應以誠實信用之方法為之，並應保
          護人民正當合理之信賴」，原處分機關承辦人於九十一年九月十八日至現
          場會勘時，原告當場即向其表明自己非行為人，並告其真正之行為人，惟
          其不但利用原告之急迫及對政府之信賴，使其於空白紙上簽名，嗣後又未
          依原告之陳述為真實之記載，反而一再誣指原告為當事人，其行為顯已違
          反上開規定。
        (2)行政機關作成限制或剝奪人民自由或權利之行政處分，應給予當事人陳述
          意見之機會，行政程序法第一百零二條定有明文，本案原處分機關於處分
          前，雖依照該規定函請原告陳述意見，但綜觀陳述意見函之內容，除課原
          告陳述意見外，尚課原告提出報案證明等文件，其行為無異將原處分機關
          之職責，轉嫁給原告承受，此亦形同令原告負無義務之負擔，該陳述意見
          函違反上開法令規定之部分，應屬無效。
        (3)又原告雖未於期限內陳述意見，但嗣後已於訴願書中，一再陳述自己非行
          為人，並指出真正之行為人姓名，同時忠實的說明未於期限內陳述意見之
          原因，惟原處分機關竟然無視原告之陳述及原告已點出真正行為人之姓名
          一節，不但未進行重新審查、調查、說明，反而一再緊咬原告於記錄上簽
          名，以原告係當事人為由，嬌情掩蓋，致使訴願管轄機關為錯誤之決定，
          其行為不但違反訴願法第五十八條第一、二項之規定，其不負責任之心態
          ，更無異只要有人負責就好管他是誰，在在破壞政府之威信，令人痛心。
      4.另查訴願管轄機關，違背法令規定之事實，如左：
        (1)依訴願法第六十三條規定，訴願雖採書面審理為原則，但同法第六十七條
          亦規定，受理訴願機關應依職權調查證據，而本案之爭點係被處分人是否
          為真正之行為人，並非客體事實之有無，訴願機關，對於原告及原處分機
          關之爭論，自應本於中立客觀之地位，依上開規定，實施調查證據，並說
          明基於何種證據認定原告為行為人，始為適法，惟訴願機關不但未調查證
          據，卻僅憑原處分機關之說詞，即推斷原告為行為人，令人遺憾。
        (2)原告於訴願書理由欄內，開宗明義即表明，因該工程未影響訴願人之耕作
          權，故未予置喙，蓋該墳墓係舊墓翻新，並未逾越、侵犯原告之耕作範圍
          ，於此情形下，試問原告有何權利同意或阻止？又訴願管轄機關明知該墳
          墓係劉姓人士，非易姓人士，並未親臨現場勘查，且無證據根據，竟然僅
          憑原告於該地耕作五十餘年，即推斷「焉有不經原告同意即得任人翻修或
          設置墳墓之情形」，顯有違誤，為此，狀請鈞院鑒察，並請惠賜撤銷原處
          分及決定，以維法紀。
　　(二)被告主張之理由：
      1.依據「水土保持法」第八條第一項：「下列地區之治理或經營、使用行為，
        應經調查規劃，依水土保持技術規範實施水土保持之處理與維護：、、、三
        、探礦、採礦、鑿井、採取土石或設置有關附屬設施。四、修建道路、公路
        、其他道路或溝渠等。五、於山坡地或森林區內開發建築用地，或設置公園
        、墳墓、遊憩用地、運動場地或軍事訓練場、堆積土石、處理廢棄物或其他
        開挖整地。... 」第十三條第一項：「第八條第一項第五款之開發、經營或
        使用行為，其水土保持義務人應先擬具水土保持計畫，送請主管機關核定，
        如屬依法應進行環境影響評估者，並應檢附環境影響評估審查結果一併送核
        ，其水土保持計畫計未經主管機關核可前，各目的事業主管機關不得逕行核
        發開發或利用之許可。」第三十三條第一項：「有下列情形之一者，處新臺
        幣六萬元以上三十萬元以下罰鍰：：二、違反第十二條至第十四條規定之一
        ，未先擬具水土保持計畫或未依核定計畫實施水土保持之處理與維護者，或
        違反第二十三條規定，未在規定期限內改正或實施仍不合水土保持技術規範
        者。：：」。
      2.本府於九十一年九月十八日會同相關人員勘查本縣五股鄉○○○段福隆山小
        段二一七地號法定山坡地，現地有正從事開挖整地、設置墳墓等情事，經本
        府於會勘當時詢問原告，該墳墓是否為原告所為，經原告當場承認後於該紀
        錄簽名，故本府依法處罰原告，並無不當。
      3.行政法與司法為兩種獨立之法令，本案本府於九十一年九月十八日查獲時該
        墳墓正在施工中，惟原告之行政訴訟起訴狀第三頁第三行略以：：原處分機
        關承辦人亦於九十一年九月十八日會同相關單位前來會勘，會勘時，原告即
        當面告知「原告僅有耕作權但非所有權人，該施工中之墳墓係翁進財所為，
        非原告所施作」等語，與「原告所附之板橋地方法院檢察署九十二年八月七
        日不起訴處分書第三點」顯有矛盾，故原告所辯顯係事後推卸之詞。
      4.本府於會勘當時有通知原告到場說明，經原告到場後，本府即製作現場會勘
        紀錄，該會勘紀錄第三點行為人欄部分即已明確載明行為人為甲○先生（即
        原告），並向原告說明該紀錄內容（包括會勘結論及後續處理情形）後請原
        告簽名，事後本府為慎重起見於九十二年一月十七日北府農山字第０九二０
        ０二九二七四號函請原告於文到起七日內提出說明，惟原告至本府行政處分
        前均未提出任何異議，且本案確已違反「水土保持法」第八條第五項、第十
        三條及第二十三條第二項之規定，故本府依水土保持法第三十三條第一項之
        規定為處分，並無不當。
      綜上所述，原告主張顯不足採，本件訴訟為無理由，敬請駁回其訴。
　  理  由
一、被告代表人原為蘇貞昌，九十三年五月二十日變更為乙○○，茲據被告新任代表
    人具狀聲明承受訴訟，核無不合，應予准許。
二、按「下列地區之治理或經營、使用行為，應經調查規劃，依水土保持技術規範實
    施水土保持之處理與維護：‥‥五、於山坡地或森林區內開發建築用地，或設置
    公園、墳墓、遊憩用地、運動場地或軍事訓練場、堆積土石、處理廢棄物或其他
    開挖整地。」、「第八條第一項第五款之開發、經營或使用行為，其水土保持義
    務人應先擬具水土保持計畫，送請主管機關核定，如屬依法應進行環境影響評估
    者，並應檢附環境影響評估審查結果一併送核，其水土保持計畫未經主管機關核
    可前，各目的事業主管機關不得逕行核發開發或利用之許可。」水土保持法第八
    條第一項第五款及第十三條第一項定有明文。次按「有下列情形之一者，處新臺
    幣六萬元以上三十萬元以下罰鍰‥‥二、違反第十二條至第十四條規定之一，未
    先擬具水土保持計畫或未依核定計畫實施水土保持之處理與維護者，或違反第二
    十三條規定，未在規定期限內改正或實施仍不合水土保持技術規範者。」、「未
    依第十二條至第十四條規定之一擬具水土保持計畫送主管機關核定而擅自開發者
    ，除依第三十三條規定按次分別處罰外，主管機關應令其停工，得沒入其設施所
    使用之機具，強制拆除及清除其工作物，所需費用，由經營人、使用人或所有人
    負擔，並自第一次處罰之日起兩年內，暫停該地之開發申請。」亦為水土保持法
    第三十三條第一項第二款及第二十三條第二項所明定。
三、本件被告於九十一年九月十八日派員會同相關單位人員，至台北縣五股鄉○○○
    段福隆山小段二一七地號私有山坡地內稽查，認原告未先擬具水土保持計畫送請
    主管機關核定，即擅自開挖整地、設置墳墓，違反水土保持法第八條第一項第五
    款、第十三條第一項規定，乃依同法第三十三條第一項及第二十三條第二項規定
    ，對原告裁處新台幣六萬元罰鍰，並命應立即停止一切非法開發使用行為。原告
    不服，提起訴願，遭決定駁回，循序起訴意旨略以：原告自少年時代即繼承祖業
    ，於莊義芳株式會社所有，座落台北縣五股鄉○○○段福隆山小段二一七地號林
    地上耕作綠竹筍，迄今五十餘年，日據時代，該土地內即有劉姓人等三座墳墓存
    在，直至民國九十一年初，五股鄉民翁進財針對劉姓人士墳墓進行翻修工程，會
    勘當日適逢大拜拜，原告有要事待辦，經被告機關承辦人要求下，原告乃於空白
    記錄紙上簽名後離去；原告一再陳述自己非行為人，並指出真正之行為人姓名，
    同時忠實的說明未於期限內陳述意見之原因；況本件刑事責任經台北縣蘆洲分局
    以原告意圖為自己不法之利益，於二一六號林地，整地開發、濫倒垃圾、搭建鐵
    皮屋、蓄水池及墳墓等，將原告移送台灣板橋地方法檢察署偵辦，業經不起訴處
    分確定在案；是原處分與訴願決定，顯於法有違等由。
四、按「當事人主張事實，須負舉證責任，倘其所提出之證據，不足為主張事實之證
    明，自不能認其主張之事實為真實。又行政官署對於人民有所處罰，必須確實證
    明其違法之事實。倘不能確實證明違法事實之存在，其處罰即不能認為合法。」
    有改制前行政法院三十九年判字第二號判例意旨可資參照。卷查被告認原告於系
    爭二一七地號山坡地內擅自開挖整地、設置墳墓，違反水土保持法第八條第一項
    第五款、第十三條第一項規定，乃依同法第三十三條第一項及第二十三條第二項
    規定裁罰，固有卷附九十一年九月十八日現場會勘紀錄可稽；惟查：依卷附系爭
    修建墳墓之照片所示，其上碑文為「劉家歷代之佳城」，原告並非姓劉，難認係
    原告為其先祖翻修；又原告係於上開現場會勘紀錄「當事人」欄上簽名，並未於
    「行為人」欄簽名；再會勘記錄完成後，亦未經原告簽名等情，均為被告所不爭
    （見本院九十三年八月三十一日準備程序筆錄），亦有會勘紀錄末尾「以上經當
    事人親閱無訛後始簽名欄」係空白足憑；足認原告主張伊簽名時，會勘紀錄尚屬
    空白之情可採；參諸該會勘記錄記載內容，僅於違規類別及會勘結論欄勾選現場
    違規情形，並未明確記載當場確有查獲原告實施該違規之行為；亦無原告曾自承
    違規情節之記載；實難憑該現場會勘紀錄即認原告係本件違規行為人。況本院九
    十三年八月三十一日準備程序時，被告訴訟代理人亦陳明當初接獲第三人檢舉時
    稱系爭土地遭易家成開挖整地，故會同相關單位至現場會勘，會勘時係通知易家
    成，據易家成告知系爭土地係原告管理耕作的，故易家成始帶同原告至現場之情
    屬實（見本院九十三年八月三十一日準備程序筆錄），足徵被告並非當場查獲原
    告有何違規行為，原告係據他人告知後始至現場會同查勘之情屬實。綜情以觀，
    尚難認原告係本件擅自開挖整地、設置墳墓之違規行為人。
五、綜上所述，原告主張伊並非本件違規行為人之情，尚堪採信；被告認原告於系爭
    山坡地內擅自開挖整地、設置墳墓，違反水土保持法第八條第一項第五款、第十
    三條第一項規定，乃依同法第三十三條第一項及第二十三條第二項規定裁罰原告
    ，容有違誤；訴願決定予以維持，亦有未合。原告訴請撤銷，為有理由，爰將原
    處分及訴願決定均予撤銷，以資適法。
據上論結，本件原告之訴為有理由，爰依行政訴訟法第九十八條第三項前段，判決如
主文。
中　　　華　　　民　　　國　　九十三　　年　　 十一 　　月　　 十一 　　日
                                  臺北高等行政法院  第六庭
                                            審判長  法  官　林樹埔
      　　　　　　　　　　　　　　　　　　　　      法　官　曹瑞卿
      　　　　　　　　　　　　　　　　　　　　      法　官　許瑞助
右為正本係照原本作成。
如不服本判決，應於送達後二十日內，向本院提出上訴狀並表明上訴理由，如於本判
決宣示後送達前提起上訴者，應於判決送達後二十日內補提上訴理由書（須按他造人
數附繕本）。
中　　　華　　　民　　　國　　九十三　　年　　 十一 　　月　　 十一 　　日
                                                    書記官  吳芳靜
